臺灣高等法院高雄分院民事判決
109年度建上易字第6號
上  訴  人  林凱斌  

訴訟代理人  劉韋宏律師（法扶律師）
視同上訴人  吳盟堃即一室宜居室內設計企業社

被上訴人    蘇秀娥  
上列當事人間請求返還工程款事件，上訴人對於中華民國109年4
月8日台灣高雄地方法院109年度建字第6號第一審判決提起上訴
，本院於111年7月27日言詞辯論終結，判決如下：
    主  文
原判決關於命上訴人連帶給付逾新臺幣捌拾壹萬貳仟柒佰壹拾伍
元本息，及訴訟費用之裁判均廢棄。
上開廢棄部分，被上訴人在第一審之訴駁回。
其餘上訴駁回。
第一、二審訴訟費用由上訴人連帶負擔百分之七十三，餘由被上
訴人負擔。
    事實及理由
壹、程序部分：本件原審判命上訴人林凱斌與原審其餘被告吳盟
    堃即一室宜居室內設計企業社（下稱吳盟堃）應負連帶給付
    責任。嗣林凱斌不服提起上訴，其上訴理由包括共同原因之
    抗辯，自形式上觀之，為有利於共同訴訟人之行為，應有合
    一確定之必要，依民事訴訟法第56條第1項第1款規定，其上
    訴效力及於吳盟堃，爰將之併列為上訴人。又吳盟堃經合法
    通知未於言詞辯論期日到場，核無民事訴訟法第386條所列
    各款情形，爰依被上訴人之聲請，由其一造辯論而為判決。
貳、實體部分：
一、被上訴人主張：林凱斌前以「上野室內設計師事務所」名義
    ，向伊承攬門牌號碼高雄市○○區○○路00號房屋修建工程（下
    稱系爭工程），雙方於民國106年1月9日簽立工程承攬契約
    書（下稱系爭契約），約定工程總價為新臺幣（下同）375
    萬元（未稅），分四期給付工程款。伊依約於106年1月24日
    、106年2月9日給付第1、2期工程款48萬元、108萬元，然開
    工不久後工程即告中斷。嗣林凱斌表示因企業改組，兩造於
    106 年7月7日簽立追加條款，約定由吳盟堃自106年4月1日
    起承擔系爭契約之權利義務，林凱斌則負責工程設計與監督
    並負連帶責任，且須依工程進度表施工，伊遂於106年7月10
    日再給付27萬元予吳盟堃，共已付183萬元。詎上訴人仍未
    依約完成工程，伊遂於106年8月17日以LINE及口頭告知方式
    終止系爭契約，嗣於同年月23日以存證信函（下稱系爭存證
    信函）通知上訴人終止系爭契約，並請求限期完成結算、依
    比例返還預付款與監造費及給付違約金，惟迄未獲置理，則
    系爭契約業經終止，扣除依工程完成進度比例計算之工程款
    、施工管理及監造費、設計費共約717,000元後，上訴人應
    連帶返還伊溢付之工程款1,113,000 元(計算式：1,830,000
    元-717,000元＝1,113,000元)，爰依系爭契約第17條、追加
    條款第3點約定及不當得利法律關係，聲明：上訴人應連帶
    給付被上訴人1,113,000 元，及自起訴狀繕本送達翌日起至
    清償日止，按週年利率5%計算之利息等語。
二、上訴人則以：
　㈠林凱斌部分：伊確有向被上訴人承攬系爭工程，並簽立系爭
    契約，且收受被上訴人給付之183萬元。伊就系爭工程施作
    完成之項目，工程款總計1,552,767元，遠多於被上訴人所
    主張系爭工程完成進度。且被上訴人於施工期間追加、變更
    工程項目導致增加之費用總計約285,725元，上開金額合計
    約1,838,492元，顯逾被上訴人已給付之金額，故被上訴人
    請求為無理由等語置辯。
　㈡吳盟堃部分：伊不否認追加條款上印章之真正，惟伊僅是名
    義上之負責人，不清楚被上訴人將27萬元匯款至一室宜居室
    內設計企業社帳戶乙事等語置辯。
三、原審判命上訴人應連帶給付被上訴人1,113,000元，及林凱
    斌自108年11月23日起、吳盟堃自108年11月9日起，均至清
    償日止，按年息5%計算之利息。上訴人不服提起上訴，於本
    院聲明：（一）原判決廢棄。（二）被上訴人在第一審之訴
    駁回。被上訴人則答辯聲明：上訴駁回。
四、兩造之爭點：被上訴人請求上訴人連帶返還溢付之工程款1,
    113,000元，有無理由？
五、本院之判斷：
  ㈠按系爭契約第16條「契約終止之事由」第1項約定：甲方（指
    被上訴人）之終止權：本契約工程未完成前，甲方得以書面
    終止契約等語（見原審卷第31頁）。可知在系爭工程未完成
    前，被上訴人得隨時以書面終止系爭契約。基此，被上訴人
    主張：上訴人未依約完成延宕之系爭工程，伊遂於106年8月
    17日以LINE及口頭告知之方式終止系爭契約，嗣於同年月23
    日以存證信函通知上訴人終止系爭契約，不得再進行系爭工
    程，並請求限期完成結算、依比例返還預付款與監造費及給
    付違約金等語，業據提出系爭契約書、追加條款書、舊物改
    造案施工順序與進度表、預算書、明細表、國內匯款申請書
    暨取款憑條、系爭存證信函、建物及施工狀況照片、商業登
    記抄本、工程完成度、預算書金額計算表及LINE對話紀錄為
    證（見原審審建卷第13至37頁、第43至63頁、第105至127頁
    ，原審卷第25至35頁），林凱斌就收受被上訴人以LINE向其
    為終止契約之意思表示乙節不爭執（見本院卷第381頁），
    並陳稱吳盟堃亦有收受系爭存證信函等情（見本院卷第381
    頁），再觀諸系爭存證信函內容，係通知上訴人不得再進行
    系爭工程，並請求限期完成結算、依比例返還預付款與監造
    費等情，可認其意旨係載明被上訴人向上訴人為終止系爭契
    約之意思表示，依前揭說明，堪認被上訴人向上訴人為終止
    契約之意思表示，符合系爭契約第16條第1項之約定，應屬
    有據。
　㈡被上訴人主張：工程完成進度比例計算之工程款、施工管理
    及監造費、設計費共717,000元乙節，上訴人則抗辯業已施
    工完成項目之工程款1,552,767元云云。經查：
　⒈就系爭工程上訴人已依系爭契約施作之項目為何？以及就施
    作之項目依約計算應給付之工程款金額為何？經本院囑託高
    雄市土木技師公會鑑定之結果，就工程费用計算式及說明之
    鑑定意見如附表所示（編號⑴至⒄），施工費合計為987,655
    元，監造費用按施工費用3%總計金額為29,630元，而總工程
    費用鑑定金額為1,017,285元；有該會111年3月1日高市土技
    字第11100944號函覆鑑定報告書（見本院卷第317頁，外放
    鑑定報告）在卷可稽。
　⒉林凱斌雖抗辯：「水電工程項目5」之工程費用（即附表編號
    ⒀）原報價為1層樓8,000元，3層樓共24,000元，係包含開關
    箱外盒、匯流排、安裝、埋設、構造物打除等費用。依伊提
    出之照片所示（見本院卷第173至175頁），1樓至3樓之開關
    箱外盒均已完成構造物打除、埋設，而土木技師公會鑑定報
    告僅認定開關箱外盒之價格，未就構造物打除、埋設等工資
    部分為鑑定，應有疏漏云云。然經本院依其聲請函詢土木技
    師公會，經以111年6月24日高市土技字第11102959號函覆：
    「工程項目5」「1F~3F匯流排式開關箱更新預埋」（即附表
    編號⒀，下稱編號⒀工項)之完備，係須與工程項目「F、水電
    工程項目6 1F-4F燈控開關/插座/專用等電力管線路新配」
    （即附表編號⒁，下稱編號⒁工項）配合完成，有關構造物之
    打除亦是一併施作，不會也不需要分別打除，是以此工項之
    打除費用已併入編號⒁工項計入，並不需要重複計價。按上
    訴人舉證之照片顯示，本工項僅見開關箱外盒，主要的匯流
    排内部配件均未安裝，開關箱外盒周圍亦未以水泥砂漿包覆
    固定，稱不上埋設，充其量僅能稱為安放，並無須另外給付
    工資。綜上，本鑑定案鑑定技師均認為本工項鑑定金額並不
    需要做任何調整等語（見本院卷第365頁），可知編號⒀工項
    之打除費用因須與編號⒁工項配合完成，故編號⒀工項之打除
    費用應列入編號⒁工項施作費用範圍內，而編號⒀工項開關箱
    外盒，主要之匯流排内部配件均未安裝，周圍亦未以水泥砂
    漿包覆固定，僅為安放，故此部分無須另計算工資費用，則
    林凱斌此部分抗辯，應屬無據。
　⒊又附表編號⑴⑵⑶⑺⑼⑽金額，兩造均不爭執，另林凱斌、被上訴
    人對其餘附表編號⑷⑸⑹⑻⑾⑿⒁⒂⒃⒄部分，陳明對鑑定報告此部分
    均無意見（見本院卷第347頁、第345頁），吳盟堃亦未到庭
    爭執，則依上開鑑定結果，上訴人已依兩造契約施作之項目
    計算應受領之工程款（含監造費用）金額應為1,017,285元
    。　
　㈢按無法律上之原因而受利益，致他人受損害者，應返還其利
    益，民法第179條第1項定有明文。又系爭契約第17條約定：
    「甲方（指被上訴人）及乙方契約終止結算應依下列規定辦
    理：一、不可歸責於甲方之終止，應依下列方式結算相關費
    用：（一）已施作之工程依預算書內項目及單價結算之，由
    甲方收購。..二、可歸責於甲方之終止，應依下列方式結算
    相關費用：（一）已施作之工程依預算書內項目及單價結算
    之，由甲方收購。..」（見原審卷第31頁）。又追加條款第
    3點約定由吳盟堃自106年4月1日起承接系爭契約之責任與義
    務，林凱斌則負責工程設計與監督並負連帶責任，有追加條
    款在卷可稽（見審建卷第19頁）。則依上約定，契約終止，
    無論可否歸責於被上訴人，均應就已施作之工程結算，由被
    上訴人收購。而上訴人依約已施作之項目即應受領之工程款
    （含監造費用）金額應為1,017,285元，業如前述，被上訴
    人已給付工程款183萬元，為上訴人所不爭執（見本院卷第1
    1頁），是溢付工程款應為812,715元（計算式：183萬元-1,
    017,285元=812,715元），上訴人受有溢付工程款即無法律
    上原因，依前揭說明，應負連帶返還責任，則被上訴人請求
    上訴人連帶返還溢付工程款812,715元，應屬有據，逾此金
    額之請求，應屬無據。
六、綜上所述，被上訴人依系爭契約第17條、追加條款第3點及
    不當得利法律關係，請求上訴人連帶給付812,715元，及自
    起訴狀繕本送達翌日即林凱斌自108年11月23日起（於108年
    11月12日寄存送達，於同年月22日生送達效力，見審建卷第
    91頁）、吳盟堃自108年11月9日起（於108年11月8日送達，
    見審建卷第93頁），均至清償日止，按週年利率5%計算之利
    息部分，應有理由，應予准許；逾此部分之請求，為無理由
    ，應予駁回。從而，原審就超過上開應准許部分，為上訴人
    敗訴之判決，自有未洽，上訴意旨指摘原判決此部分不當，
    求予廢棄改判，為有理由，爰由本院廢棄改判如主文第二項
    所示。至於上開應准許部分，原審為上訴人敗訴之判決，並
    無不合。上訴人仍執陳詞，指摘原判決此部分不當，求予廢
    棄改判，為無理由，應駁回其上訴。
七、本件事證已臻明確，兩造其餘之攻擊或防禦方法及所用之證
    據，經本院斟酌後，認為均不足以影響本判決之結果，爰不
    逐一論列，併此敘明。
八、據上論結，本件上訴為一部有理由、一部無理由，判決如主
    文。　　
中　　華　　民　　國　　111 　年　　8 　　月　　17　　日
                              工程法庭
                                審判長法  官  魏式璧
                                      法  官  賴文姍
                                      法  官  郭慧珊
以上正本證明與原本無異。
本件不得上訴。
中　　華　　民　　國　　111 　年　　8 　　月　　17　　日
                                      書記官  李采芹

附表：

編號 工程項目 預算書金額 被上訴人主張 上訴人主張 鑑定金額 鑑定結果說明 ⑴ A.拆除工程 162000 162000 162000 162000 兩造不爭執 ⑵ B.假設工程 68000 68000 68000 68000 兩造不爭執  C.泥作工程      ⑶ 項目2「1F增建區基礎錨拴/地樑/地坪施工」 160000 160000 160000 160000 兩造不爭執 ⑷ 項目3「2F-4F增建區樑柱/樓層板施工」 405000 135000 405000 305321 依施工完成數量及參考單價計算 ⑸ 項目4「原梯洞/樓層板施工」 40000 13333 40000 37734 依施工完成數量及參考單價計算 ⑹ 項目6「1F-3F新砌ALC耐火磚牆(D=10CM)」 292000 0 283000 0 工程材料運至工地後又運離 ⑺ 項目7「1F原地坪混凝土墊高15CM」 10500 10500 10500 10500 兩造不爭執 ⑻ 項目27「建材吊(搬)運 ，施工期間建築廢棄物清理」 30000 0 30000 20000 1F及2F已清運完成，僅剩3F未清運，完成度為2/3  F.水電工程      ⑼ 項目1「臨時用水用電施工」 5000 5000 5000 5000 兩造不爭執 ⑽ 項目2「1F化糞池FRP十人份/屋後給排水配管(吊管/預埋）」 50000 50000 50000 50000 兩造不爭執 () 項目3「1F-3F新增浴室/廚房給排水配管( 吊管/預埋)」 70000 10000 70000 66500 預埋配管均已完成，僅餘銜接設備之管件尚未定位，本項完成度約為95％。 () 項目4「2F後陽台/4F前後陽台給排水預埋配管」 15000  0 15000 0 因圖面無2F後陽台項目，4F亦未施作。  () 項目5「1F-3F匯流排式開關箱更新預埋」 24000 8000 24000 7500 開關箱僅裝外盒，匯流排未安裝，外盒單價依一般廠商報價為2500/處，1F-3F共安裝3處。 () 項目6「1F-4F燈控開關 /插座/專用等電力管線路新配」 70000 20000 60000 40000 本工項為管線路新配，即包含管路及線路新配，本工項施作按現況另應包含構造物打除才能完成 ，本工項施作即應包括管路新配、線路新配及構造物打除等3項。按材料之價格及個別的施工難易度區分，個別工程費用比例約為1:1:1 ，本工項除線路新配未施作外，其餘皆應予計價，即每層樓完成度為2/3；惟4F未施作 () 項目7「1F-4F電信箱及電視/電話/網路線路配置」 26250 0 22500 2500 本工項為線路配置，即包含電信箱及線路配置，本工項另應配合管路新配及構造物打除，按工序及費用應併在本表()。本工項電信箱完成安裝外盒，電信箱盒單價依一般廠商報價為2500/處 ；線路配置尚未施作 () 項目9「入戶主線路更換2mm電源線及移錶」 20000 0 20000 0 在項目5之開關箱尚未安裝匯流排之情形下，按工序本工項未施作完成。  J.油漆工程      () 項目6「客戶指定頂樓及外牆防水材(含塗裝)」  22100 52600 52600 此防水材料不在原合約中，本應另列變更項目。因被上訴人同意給付該變更材料費用，並已依其認定之完成數量給付工程款在案，被上訴人雖主張3F外牆部分，本項材料已損壞，被上訴人已另派工拆除，但並不影響本工項已施作之事實。  合計   663933 0000000 987655   監造费(依工程费計3%)   19917 75167 29630   總計  683850 0000000 0000000